【裁判字號】    90,判,658
【裁判日期】    900425
【裁判案由】    遺產稅
【裁判全文】
最  高  行  政  法  院  判  決                      九十年度判字第六五八號
    原      告  甲○○
    被      告  財政部臺北市國稅局
    代  表  人  張盛和
右當事人間因遺產稅事件，原告不服行政院中華民國八十八年十月十一日台八十八訴
字第三七一五一號再訴願決定，提起行政訴訟，本院判決如左：
    主  文
原告之訴駁回。
訴訟費用由原告負擔。
    事  實
緣本件被繼承人楊王芝芳於民國八十四年九月二十八日死亡，由原告及楊殿鐸、楊台
生、楊台立、楊台麟、楊啟薀、楊啟敏、楊啟芬等共同繼承，並由原告代表全體繼承
人於八十五年六月二十八日向被告辦理遺產稅申報，經被告核定遺產總額為新臺幣（
下同）八七、二七四、○一七元，遺產淨額七二、四七四、○一七元。原告不服，就
鼎好投資股份有限公司股份五、七二一、四八○元暨中興商業銀行（以下簡稱中興銀
行）三重分行存款七五、○○一、○一五元部分，申經復查結果，除就鼎好投資股份
有限公司股份部分准予追減四一一、九○○元外，其餘未准變更。原告就中興銀行三
重分行存款七五、○○一、○一五元部分，提起訴願、再訴願，遞遭決定駁回，遂提
起行政訴訟。茲摘兩造訴辯意旨於次：
原告起訴意旨略謂：一、被繼承人遺產中銀行存款－中興銀行核定存款七五、○○一
、○一五元，其中七五、○○○、○○○元，係出售被繼承人生前名義所有之臺北縣
三重市○○段一五三九地號土地價金為原告與被告不爭之事實。本件出售之土地係在
七十四年六月四日以前，家父以配偶（即被繼承人）名義購買，依行為時民法第一○
一七條規定在聯合財產制，以妻名義登記之不動產，仍屬夫所有，故以登記名義人－
妻之名義出售，以致出售時賣方仍然將價金抬頭為被繼承人「楊王芝芳」，並禁止背
書轉讓，因之真正所有權人楊殿鐸，無法將買賣價金之支票存入自己帳戶，而必須先
存入名義人－被繼承人楊王芝芳帳內，再另行轉領，實非贈與。其出售之土地依民法
規定既屬夫之財產，變賣後之價金，僅屬所有財產狀態之變更，依最高法院七五臺上
一八四○號判例之準用，該銀行存款仍屬夫之財產。二、被繼承人與其配偶楊殿鐸並
無依民法第四○六條之規定，將此出售地價金無償給與被繼承人，或被繼承人允受此
存款之意思表示或契約，更無有夫妻贈與之特有財產存在。倘被告認定原告之父有贈
與行為，應由被告負舉證責任。綜上所述，請判決撤銷原處分及一再訴願決定等語。
被告答辯意旨略謂：經查被繼承人生前分別於八十四年七月、八月間以被繼承人名義
分筆存入系爭存款於中興銀行三重分行之活期儲蓄存款帳戶，有卷附該行八十五年七
月二十日興三存字第二四四號函暨檢附之存款往來對帳單可稽，是系爭存款應為被繼
承人死亡時之遺產，原核定依法課徵遺產稅，並無不合。至原告主張參照最高法院七
五台上字第一八四○號判例「妻以受贈之金錢購買不動產，僅受贈物之狀態有變更，
該不動產仍為妻之特有財產或原有財產」，本案系爭存款應屬夫楊殿鐸所有云云，以
本件被繼承人生前分別於八十四年七月、八月間以其名義分筆存入中興銀行三重分行
活期儲蓄存款帳戶之系爭存款，縱依原告所稱原屬夫之所有，惟其存款既已存入被繼
承人帳戶即屬其對被繼承人之贈與，為被繼承人之特有財產，自應併入遺產課稅，與
所舉最高法院判例案情不同，核不足採，併予陳明。綜上所述，原告之訴為無理由，
請判決駁回等語。
    理  由
按「凡經常居住中華民國境內之中華民國國民死亡時遺有財產者，應就其在中華民國
境內或境外全部遺產，依本法規定，課徵遺產稅。」為行為時遺產及贈與稅法第一條
第一項所明定。又動產所有權之歸屬，原以占有為要件，此項存款既係被繼承人之名
義存入，其物權為存款人所有，在未提領以前，不能指為他人所有，否則權利義務之
主體無從確定，物權陷於紊亂。被繼承人以其自己名義開立存戶，將款存入銀行、郵
局及公司，其存款自屬被繼承人所有，本院六十二年判字第一二七號著有判例。查，
本件原告於八十五年六月二十八日申報被繼承人遺產稅，於申報書註明被繼承人中興
銀行三重分行存款中有七五、○○○、○○○元，係變賣七十四年六月四日前取得之
聯合財產，應屬夫所有，請予扣除。被告初查，引用首揭本院六十二年度判字第一二
七號判例意旨，以被繼承人以自己名義將存款存入銀行、郵局，其存款自屬被繼承人
所有為由，不予採認，仍合併核定遺產總額。原告不服，循序提起行政訴訟，主張：
系爭七五、○○○、○○○元存款，係出售被繼承人生前名義持有之臺北縣三重市○
○段一五三九地號土地，該土地係在七十四年六月四日以前購買，依行為時民法第一
千零十七條規定妻之聯合財產登記名義下之土地仍為夫有，故此變賣價款亦為夫之財
產，應自被繼承人之遺產中扣除。況被繼承人與其夫楊殿鐸間，未依民法第四百零六
條約定贈與，依最高法院七五台上字第一八四○號判例意旨，本件系爭存款應屬夫楊
殿鐸所有云云。經查，本件被繼承人於八十四年八月十六日存入中興銀行三重分行二
○、○○○、○○○元，同年、月廿一日復分別存入二款二五、○○○、○○○元、
一五、○○○、○○○元，同年、九月廿一日存入一五、○○○、○○○元，加上原
有存款一、○一五元，故於被繼承人同年九月廿八日死亡時，在該分行活期儲蓄存款
帳戶之存款為七五、○○一、○一五元等情，有該分行八十五年七月二十日興三存字
第二四四號函暨檢附之存款往來對帳單附原處分卷足稽。是系爭存款既係以被繼承人
之名義存入，其物權即為被繼承人所有，依首揭法條意旨，自應列入計算遺產總額，
課徵遺產稅。又縱原告主張屬實，系爭七五、○○○、○○○元係處分臺北縣三重市
○○段一五三九地號土地，而該土地係在七十四年六月四日以前購買，依行為時民法
第一千零十七條規定，妻之聯合財產登記名義下之土地仍為夫所有，故此變賣價款原
應屬其夫楊殿鐸所有，惟其夫分別以被繼承人名義存入被繼承人帳戶，依首揭本院判
例意旨，該存款即屬被繼承人所有，應認楊殿鐸與被繼承人間有民法第四百零六條之
贈與行為，屬被繼承人之特有財產，自應併入計算遺產總額。又最高法院七五台上字
第一八四○號判例：「妻以受贈之金錢購買不動產，僅受贈物之狀態有變更，該不動
產仍為妻之特有財產或原有財產」，其所指情節，與本件不相同，自無引用該判例之
餘地。原告主張，核無足採。本件原處分，核無違誤，一再訴願決定遞予維持，亦無
不合，原告猶執前詞，聲明撤銷，為無理由，應予駁回。
據上論結，本件原告之訴為無理由，爰依行政訴訟法施行法第二條、行政訴訟法第九
十八條第三項前段，判決如主文。
中    華    民    國     九十        年      四      月     二十五      日
                    最 高 行 政 法 院  第 五 庭
                                審 判 長 法  官      廖  政  雄
                                         法  官      廖  宏  明
                                         法  官      趙  永  康
                                         法  官      林  清  祥
                                         法  官      姜  仁  脩
右  正  本  證  明  與  原  本  無  異
                                         法院書記官  莊  俊  亨
中    華    民    國     九十        年      四      月     二十六      日


司法院資訊處製作；財團法人民間司法改革基金會備份。
